【裁判字號】    98,訴,317
【裁判日期】    980810
【裁判案由】    清償借款
【裁判全文】
臺灣嘉義地方法院民事判決               98年度訴字第317號
原      告    丁○○
訴訟代理人    乙○○
被      告    丙○○
訴訟代理人    甲○○
上列當事人間請求清償借款事件，於中華民國98年7月27日言詞
辯論終結，本院判決如下：
    主  文
被告應給付原告新臺幣壹佰玖拾陸萬元，及自民國九十六年九月
一日起至清償日止，按年息百分之五計算之利息。
原告其餘之訴駁回。
本判決第一項於原告以新臺幣陸拾伍萬肆仟元供擔保後，得假執
行。原告其餘假執行之聲請駁回。
訴訟費用由被告負擔百分之九十八，餘由原告負擔。
    事 實 與 理 由
一、原告起訴主張：被告於民國96年5月間向其借款新臺幣（下
    同）200萬元，借期3個月，約定於96年8月31日返還，利息
    每月4萬元，於本金交付前預扣之。被告當場交付由其所簽
    發之本票1張及漢洋興業有限公司（下稱漢洋公司）之支票3
    張，原告隨即將該3張支票交付銀行託收。原告為履行前開
    200 萬元借款之約定，乃預扣第一個月利息4萬元後，委請
    親友蘇美珍及黃碧香，於96年5月31日各匯款98萬元（共計
    196萬元）至漢洋公司。然而，被告交付予原告之前開支票
    ，僅兌現其中一張面額為4萬元之支票，其餘面額分別為4萬
    及200萬元之支票，均未獲兌現，嗣經原告屢次催討，被告
    均拒絕返還，爰依民法第480條之規定，請求被告返還。並
    聲明：（一）被告應給付原告200萬元，及自96年9月1日起
    至清償日止，按年息百分之5計算之利息。（二）願供擔保
    請准宣告假執行。
二、被告則以：支票是其給付予原告之音樂公開播送授權金；其
    並未向被告借款，借款人為漢洋公司，並非被告等語，資為
    抗辯。並聲明：原告之訴駁回。
三、爭點事項：
（一）不爭執事項：
      1.原告共匯款2次，總計196萬元至漢洋公司。
      2.支付命令之本票200萬元是被告所開立。
（二）爭執事項：
      1.本件借款為漢洋公司所借或係被告所借？
      2.預扣利息4萬元部分是否成立借貸關係？
四、本件借款為漢洋公司所借或是被告所借？
（一）據證人即原告之子戊○○證稱：「伊曾任職於被告之公司
      ，被告之公司名稱多次變更，包括漢洋、大嘉、沅鴻、旺
      宇等，惟均由被告實際負責公司之內部管理，且原告與被
      告原來是朋友關係，在借款以前就已經認識」等語（見本
      院卷第40頁至第44頁），是漢洋、沅鴻及旺宇均為被告所
      實際負責管理之公司，且原告與被告間素有交情，首堪認
      定。又證人針對系爭借款事件陳稱：「據我所知，當時我
      在公司，是被告有一次叫我先向我父親說要借200萬元，
      當時業務都是我負責的，所以我說好，結果我回去我父親
      不同意說他沒有錢可以借，我就據實告訴被告，過一陣子
      之後，被告又向我父親借錢，之後的事我就不知道了」、
      「後來被告告訴我，他有跟我父親借到200萬元」、「（
      問：你的意思是說，被告後來私底下去找你父親借錢，有
      借到錢，被告有跟你說他有借到200萬元？）是的。」等
      語（見本院卷第42頁及第43頁）。是被告確曾透過證人向
      原告借錢，雖未如願，惟嗣後經其親自向原告表示後，經
      原告應允，此經證人證述詳實，且證人曾任職於被告公司
      ，又為原告之子，並曾實際參與本件借款之過程，對兩造
      情況均甚為了解，況經本院告知得拒絕證言及偽證罪之處
      罰後，仍同意作證，當不致甘冒受刑事訴追之風險而為偏
      袒任一方之虛偽證言，是證人戊○○之證言應屬可信。再
      依本件支付命令程序（本院中華民國98年司促字第2686號
      ）所附本票（本票號碼：483550）影本1紙所示，發票人
      為被告，金額為200萬元，到期日為96年8月31日，均與原
      告主張借款一事，若合符節，若無借款一事，被告當不致
      任意以自己名義開立本票予原告，原告主張應為可採。
（二）原告共匯款2次，總計196萬元至漢洋公司，此為兩造所不
      爭執，復有原告所提受款人為漢洋實業有限公司、受款金
      額為98萬元，匯款日期為96年5月31日之台北富邦銀行匯
      款委託書（證明聯）2紙，附卷可考，應認為真實。
（三）至於被告辯稱：1.原告與被告實際負責之沅鴻媒體傳訊股
      份有限公司（下稱沅鴻公司）間有音樂著作財產權之交易
      關係，支付命令本票乃被告為支付原告關於音樂著作公開
      播送之權利金。2.本件借款人應為漢洋公司，並非被告云
      云。然被告主張之上開事實均未提出任何證據以實其說，
      且查：
    1.依原告所提出，由原告與被告實際經營之沅鴻媒體傳訊有
      限公司所簽訂之版權授權書所載（見本院卷第51頁），簽
      約日期為95年12月7日，授權期間為96年1月1日至97 年12
      月31日，授權費用以100首歌為單位，1年10萬元，固可認
      定原告與被告所實際經營之沅鴻公司間有著作財產權之交
      易行為；惟據原告所提沅鴻公司用以支付嘉應、麗歌等公
      司之授權費之支票顯示（共30張，見本院卷第54頁至第65
      頁），該等支票之發票人均為沅鴻公司，且金額均為10萬
      至25萬不等，此與系爭本票之發票人為被告，且金額為2
      百萬元，均不相同，被告辯稱該張支票乃用於支付音樂著
      作公開播送之授權金，委不足採。
    2.原告所匯196萬元借款，固以漢洋公司為受款人，此有匯
      款委託書（證明聯）2紙在卷可憑。惟據證人戊○○證稱
      ：「漢洋公司實際上由被告所管理」等語（見本院卷第42
      頁），則借用人要求貸與人將借用之金額匯入其指定之帳
      戶，並不違一般社會經驗法則。從而被告因商業交易上之
      習慣及方便性，由原告將被告借用之金額匯至被告所實際
      管理之公司帳戶，嗣由被告支領動用，自不得據此認定該
      筆款項之借用人為漢洋公司，否則即有害於交易安全。故
      該筆金錢實際上之受領人應為被告，是被告所辯不足可採
      。
（四）綜上認定，被告於96年5月間向原告借款200萬元，清償日
      為96年8月31日，原告並依約匯款共計196萬元予原告，被
      告至今尚未清償。
五、預扣利息4萬元部分是否成立借貸關係？
（一）被告係向原告借款200萬元，此為本院前所認定，然原告
      實際共計匯款196萬元與被告，其中4萬元之差額為預扣之
      利息，此為兩造所不爭執，應認為真實。
（二）按民法第474條第1項規定，稱消費借貸者，謂當事人一方
      移轉金錢與他方，而他方約定以種類、品質、數量相同之
      物返還之契約，故金錢借貸契約乃要物契約，未經實際交
      付金錢者，不成立借貸契約。是當事人間之借貸契約訂有
      利息，如將利息預先扣除而未實際交付者，經扣除部分之
      利息不得算入借貸之本金，而應以實際交付予借用人之金
      額為準，最高法院87年度台上字第1682號判決意旨可參。
（三）被告向原告借款200萬元，經預扣利息4萬元後，實際交付
      196萬元予被告，此已陳述如前。則依前開條文規定及上
      開最高法院判決所示，未經交付之利息4萬元部分，不成
      立借貸關係，原告就利息4萬元部分應無請求權。
六、按借用人應於約定期限內，返還與借用物種類、品質、數量
    相同之物（民法第478條前段）。如上所述，原告請求給付
    之借貸金額，其清償期為96年8月31日，是原告依借貸契約
    ，於清償期屆至後，請求被告給付200萬元，其中196萬元係
    成立借貸契約，則原告請求被告給付196萬元自無不可，然
    超過196萬元部分，原告並無請求權。另按給付有確定期限
    者，債務人自期限屆滿時起，負遲延責任（民法第229條第1
    項）。又遲延之債務，以支付金錢為標的者，債權人得請求
    依法定利率計算之遲延利息。但約定利率較高者，仍從其約
    定利率（民法第233條第1項）；應付利息之債務，其利率未
    經約定，亦無法律可據者，週年利率為百分之5（民法第203
    條）。原告請求給付之借貸金額，其清償期為96年8月31日
    ，是原告請求自96年9月1日起至清償日止，按年息百分之5
    計算之利息，並未逾上開規定之範圍，自無不合。從而，原
    告本於借貸法律關係，請求被告給付196萬元，及自96年9月
    1日起至清償日止，按年息百分之5計算之利息，為有理由，
    應予准許，逾此部分請求為無理由，應予駁回。
七、原告陳明願供擔保，請求宣告假執行，關於其勝訴部分，核
    無不合，爰酌定相當之擔保金額，予以准許；至其敗訴部分
    ，假執行之聲請失所附麗，應予駁回。
八、本案事證已臻明確，兩造其餘主張陳述及所提之證據，均不
    影響本案判決，毋庸再予審酌，附此敘明。
九、訴訟費用裁判之依據：民事訴訟法第79條。
中    華    民    國    98    年    8     月    10    日
                  民事第一庭法  官  馮保郎
以上正本係照原本作成。
如對本判決上訴須於判決送達後20日內向本院提出上訴狀，並依
上訴利益繳交第二審裁判費。
中    華    民    國    98    年    8     月    10    日
                            書記官  李彩娥


司法院資訊處製作；財團法人民間司法改革基金會備份。
